臺灣臺南地方法院交通事件裁定　　　　100年度交聲字第274號
原處分機關　交通部公路總局嘉義區監理所臺南監理站
異　議　人
即受處分人　郭淵澤
上列受處分人因違反道路交通管理處罰條例案件，對於交通部公
路總局嘉義區監理所臺南監理站民國100年3月21日所為之2件裁
決處分（處分案號：74-GF0000000號）聲明異議，本院裁定如下
：
    主  文
原處分撤銷。
郭淵澤不罰。
    理  由
一、原處分意旨略以：異議人郭淵澤駕駛所有之車號825-GZQ號
    重型機車（下稱系爭機車）於民國100年2月24日11時43分許
    ，行經臺中市○○路與崇德路路口處時，經臺中市警察局第
    五分局（下稱舉發機關）員警見系爭機車有未依規定裝設後
    照鏡之情形而施以攔查，惟該駕駛人拒絕停車接受稽查而逃
    逸，舉發機關員警遂以「未裝設後照鏡」（本院另案審理）
    、「不服稽查而逃逸」為由製單舉發異議人，原處分機關即
    交通部公路總局嘉義區監理所臺南監理站以異議人違規事實
    明確，依道路交通處罰條例第16條第1項第2款、第60條第1
    項、第63條第1項第1款及違反道路交通管理事件統一裁罰基
    準表規定，裁處異議人罰鍰新臺幣（下同）900元（未裝設
    後照鏡部分、嘉監南字第裁74-GF0000000號，此部分本院另
    案審理中）；3,000元及加記違規點數1點（不服稽查逃逸部
    分、嘉監南字第裁74-GF0000000號）等語。
二、異議意旨略以：異議人購買系爭機車後，系爭機車上均裝設
    有後照鏡，且系爭機車從未在臺中使用，僅在臺南、高雄一
    帶騎乘使用。又舉發機關員警所提出之舉發照片中，無法辨
    識機車之車牌號碼，且該違規機車之車色是藍色，與黑色之
    系爭機車不同，舉發機關員警所見之機車，應非異議人所有
    之系爭機車，爰聲明異議，請求撤銷原處分等語。
三、按汽車有下列情形之一者，處汽車所有人900元以上1800元
    以下罰鍰：二除頭燈外之燈光、雨刮、喇叭、照後鏡、排氣
    管、消音器設備不全或損壞不予修復，或擅自增、減、變更
    原有規格致影響行車安全；次按汽車駕駛人，駕駛汽車有違
    反本條例之行為，經交通勤務警察或依法令執行交通稽查任
    務人員制止時，不聽制止或拒絕停車接受稽查而逃逸者，除
    按各該條規定處罰外，處3,000元以上6,000元以下罰鍰，並
    加記違規點數1點，道路交通管理處罰條例第16條第1項第2
    款、第60條第1項、第63條第1項第1款分別定有明文。
四、另按交通警員掣單舉發違反道路交通管理處罰條例所列之違
    規事實，本質上為行政處分，係公務員基於職務上權力，依
    法就特定之具體事件所為具公法上效果之單方行政行為，基
    於公務員為公法上行為具有公信力之原則，該行政處分當可
    被推定為真正，其據以依法處分之事實認定亦為正確無誤，
    本此公信原則，乃立法者賦予行政機關制定違反道路交通事
    件統一裁罰標準及處理細則，使執勤警員得當機處分（如該
    細則第23條之規定）以維護交通秩序、安全之行政目的。反
    之，若謂公務員一切行政行為均需預留證據以證其實，則國
    家行政勢必窒礙難行，據此，刑事訴訟法就犯罪證據有關之
    規定中，與屬行政秩序罰之交通違規裁罰本旨不合之部分，
    自不在準用之列。故舉發機關員警本其維護交通秩序、安全
    職責所為之舉發，自應受到合法、正確之推定。惟按「犯罪
    事實應依證據認定之，無證據不得認定犯罪事實」；又「不
    能證明被告犯罪或其行為不罰者，應諭知無罪之判決」，有
    刑事訴訟法第154條第2項、第301條第1項明文。準此，認定
    不利於被告之事實，須依積極證據，苟積極證據不足為不利
    於被告事實之認定時，即應為有利於被告之認定，更不必有
    何有利之證據；且事實之認定，應憑證據，如未能發現相當
    證據，或證據不足以證明，自不能以推測或擬制之方法，以
    為裁判基礎；而認定犯罪事實所憑證據，雖不以直接證據為
    限，間接證據亦包括在內；然而無論直接或間接證據，其為
    訴訟上之證明，須於通常一般之人均不致有所懷疑，而得確
    信其為真實之程度者，始得據為有罪之認定，若其關於被告
    是否犯罪之證明未能達此程度，而有合理性懷疑之存在時，
    事實審法院復已就其心證上理由予以闡述，敘明其如何無從
    為有罪之確信，因而為無罪之判決，尚不得任意指為違法，
    最高法院分別著有30年上字第816號、40年臺上字第86號、
    76年臺上字第4986號等判例可資參照。而依道路交通管理處
    罰條例第89條規定，法院受理有關交通事件，準用刑事訴訟
    法之規定，前開規定及判例意旨自得適用於本件聲明異議案
    件。基上說明，由於道路交通管理處罰違規事件之屬性使然
    ，本院無法要求舉發機關於一切舉發違規案件均負有提出科
    學採證證據之義務，因而僅得信賴舉發機關員警本其維護交
    通秩序、安全職責所為之舉發，使其受到合法、正確之推定
    ；然並非舉發機關所為之一切舉發均得受此推定，倘舉發機
    關對違規事實之陳述不明或顯與事理有違，即應認舉證程度
    不足，而不得逕以裁罰之。
五、經查：
  (一)舉發機關員警於上開時、地見系爭機車經人駕駛而有未依規
    定裝設後照鏡之情形而施以攔查，惟系爭機車駕駛人未依指
    示停車，舉發機關員警遂以「未裝設後照鏡」（本院另案審
    理）、「拒絕停車接受稽查而逃逸」為由予以製單舉發，嗣
    經原處分機關裁處如上述裁罰等情，有舉發機關100年2月24
    日中市警交字第GF0000000、GF0000000號舉發違反道路交通
    管理事件通知單，以及原處分機關100年3月21日嘉監南字第
    裁74-GF0000000、74-GF0000000號裁決書各1份在卷可稽。
  (二)次查，關於本件違規舉發過程一節，業經證人即舉發員警蓋
    世英於100年7月5日本院調查庭中到庭證稱：我當時是在臺
    中市○○區○○路與崇德路口執行防治危險駕車勤務，於11
    時43分許，見一部由兩位年輕人雙載且未依規定安裝照後鏡
    之重型機車，由外側道向內車道靠近，我以警笛及指揮棒示
    意停車受檢，但該部違規機車不但不靠路旁受檢而加速逃逸
    ，我記下車號返所後查證車身顏色以及是重機車無誤後，即
    依法舉發，當時我身上有配戴迷你錄影機，今日庭呈當日錄
    影光碟，光碟內相關於本件的畫面，就是我們之前檢送鈞院
    的彩色機車照片等語綦詳（本院卷第38頁背面至第39頁正面
    ），並庭呈現場採證光碟1片附卷。而經本院勘驗上開採證
    光碟內之「11-38-16.avi」影片檔內容，於該影片第5分12
    秒至5分13秒之畫面為：舉發員警站立於本件違規機車前鳴
    哨攔停，畫面如本院卷第19-1頁上方之照片，經警方鳴哨攔
    停後，該機車並未依指揮停止，仍向前直行，而於影片5分
    17秒至5分19秒處，員警轉向面對該車駛離之車尾，唸出該
    違規機車之車號為825-GZQ號，但本件錄影畫面中無法清楚
    辨識駕駛人之長相，惟依駕駛之身形判斷應係年輕人；又員
    警鳴哨之畫面中，違規機車距離員警亦過遠，無法看出是否
    有未安裝後照鏡之情形，且車型亦無法確認是否與異議人所
    有之系爭車號825-GZQ號機車相同；另警方於機車駛過後口
    述機車車號時，因機車已駛遠加上影片畫質關係，無法清楚
    辨識車號是否如同警員所述等情，有本院交通事件勘驗筆錄
    可稽（本院卷第43頁），由此光碟勘驗之結果可知，該採證
    光碟內容並無法清楚辨識該違規機車之車牌號碼及機車車型
    ，亦無法確認有無裝設照後鏡，則此光碟內容實無法證明異
    議人所有之系爭機車即為畫面中之違規機車及異議人為畫面
    中之機車駕駛人等情。況證人蓋世英亦證稱其於上揭時、地
    見到之違規機車駕駛人應係年輕人一情，而非如異議人係五
    、六十歲之人，益顯見本件實際違規之駕駛人應非異議人乙
    節，堪以認定。
  (三)另查，異議人係向進捷車業機車行購置系爭機車，且系爭機
    車自出售之日起迄今均裝設有原廠之照後鏡等節，亦經證人
    即進捷車業機車行負責人許原豪於100年7月5日到庭證稱：
    我是進捷車業的老闆，我從97年3月開始經營這間車行，這
    部車牌號碼825-GZQ號重型機車是由我的車行所出售的，當
    時是由異議人他本人向我購買的，本部機車出售時之顏色、
    車型及相關的配件都如同鈞院卷內26至27頁之照片所示，就
    是原廠的車型及顏色狀況，我當時賣車給異議人時，上面有
    照後鏡，而照片上的照後鏡的款式是與購買時的款式相同，
    都是原廠的照後鏡；異議人向我購買該部機車後有回到我的
    店內維修或是保養大約有數十次以上，而且都是異議人牽來
    店裡的，我印象中該車回到我店裡維修或保養時之車型並沒
    有變換過，照後鏡也沒有拔掉過，都是原廠的樣子，異議人
    向我購買該機車時，有跟我說是他要騎的，而且異議人牽機
    車到我車行時，也有載孫子來過，所以我知道該部車係異議
    人在騎在使用等語明確（本院卷第37頁背面至第39頁背面）
    ，衡以證人許原豪與異議人間僅有機車購買及維修之一般往
    來關係，並無特別之情誼，應無為虛偽陳述以袒護異議人之
    必要，且本件違規行為僅處以異議人共3,900元罰鍰及加記
    違規點數1點之處分，證人許原豪實無甘冒七年以下有期徒
    刑之偽證罪刑事訴追風險，而僅為異議人脫免該罰鍰及記違
    規點數等行政裁罰之理，是勾稽上開本院勘驗採證光碟內容
    之結果（即光碟內容無法清楚辨識畫面中車輛是否為系爭機
    車），堪認證人許原豪前開證詞信而有據，則本件違規機車
    尚難遽認係異議人所有之系爭機車。
  (四)綜上所述，本件事證不足資證明本件違規機車為異議人所有
    之系爭機車，亦無法證明異議人係違規行為實際駕駛人，揆
    諸前揭說明，原處分機關對異議人為上開罰鍰3,000元及加
    記違規點數1點（不服稽查逃逸部分、嘉監南字第裁74-GF00
    00000號）之裁罰，於法即有未洽，應由本院裁定將原處分
    撤銷，並為異議人不罰之諭知，以資適法。
六、據上論斷，應依道路交通管理處罰條例第87條第2項、道路
    交通事件處理辦法第19條前段，裁定如主文。
中    華    民    國   100    年    7     月    13    日
                        交通法庭  法  官  黃聖涵
以上正本證明與原本無異。
如不服本裁定，應於收受送達後5日內向本院提出抗告狀。（應
附繕本）
                                  書記官  吳揆滿
中    華    民    國   100    年    7     月    13    日